【裁判字號】    98,台上,515
【裁判日期】    980205
【裁判案由】    違反貪污治罪條例
【裁判全文】
最高法院刑事判決              九十八年度台上字第五一五號
上  訴  人  甲○○
            乙○○
上列上訴人等因違反貪污治罪條例案件，不服台灣高等法院高雄
分院中華民國九十七年十月七日第二審更審判決（九十七年度上
更(二)字第七九號，起訴案號：台灣高雄地方法院檢察署九十年度
偵字第一００七五、一０一八五、一０四八七、一一一四０、一
一一四一、一一一四二、一一一四三號），提起上訴，本院判決
如下：
    主  文
原判決撤銷，發回台灣高等法院高雄分院。
    理  由
本件原判決認定上訴人甲○○、乙○○分別於民國八十年九月至
八十三年七月間及八十三年八月至八十五年九月間，擔任高雄市
政府警察局新興分局自強路派出所（下稱自強路派出所）主管，
負責綜理該派出所一切業務，以及轄區內有關色情特種行業之臨
檢、取締等業務，均為依據法令從事公務之人員，咸明知自強路
派出所轄區內之「儂儂園休閒中心」（下稱儂儂園）現場負責人
洪伯連（業經第一審判決免刑確定），為避免或減少儂儂園之妨
害風化犯行，遭自強路派出所警員臨檢、取締，而透過儂儂園所
在之管區員警蕭啟豐（業經第一審判決免刑確定）按月交付之新
台幣（下同）一萬八千元，與其於春節、端午節及中秋節各交付
之二萬元係屬賄款，竟分別基於對於違背職務之行為，收受賄賂
之概括犯意，甲○○於其上揭任職期間共計收受賄賂十二萬元；
乙○○在其上揭任職期間共計收取賄賂二十六萬元等情。因而撤
銷第一審關於甲○○、乙○○部分之科刑判決，改判仍均論其等
各共同連續依據法令從事公務之人員，對於違背職務之行為，收
受賄賂罪（甲○○處有期徒刑十年；乙○○處有期徒刑十年六月
）。固非無見。
惟查：(一)、貪污治罪條例之收受賄賂罪，有二種不同之型態，分
別為違背職務之收受賄賂罪（第四條第一項第五款）及不違背職
務之收受賄賂罪（第五條第一項第三款），雖均以公務員職務上
之一定作為或不作為為其受賄之對價，但二罪構成要件既不相同
，刑責亦迥異，適用時當予分辨，審理事實之法院尤應於判決事
實欄內為翔實之認定、記載。原判決僅記載：甲○○、乙○○均
明知（從事妨害風化犯行業者）「洪伯連為避免或減少……犯行
……遭……警方臨檢、取締，因而影響該店營業，而……透過…
…管區警員蕭啟豐……交付……賄款，竟各與蕭啟豐共同基於對
於違背職務之行為，收受賄賂之概括犯意，連續予以收受」（見
原判決第二頁事實欄前段），但就甲○○、乙○○究竟有無對於
該相關之色情服務業者為通風報信、不執行或減少執行取締、放
水不嚴查之相對作為，未加認定、記載，攸關是否該當於違背職
務之構成要件，應認事實尚有未明，本院無從為其法律適用是否
正確之判斷。(二)、有罪之判決書，其事實之記載與理由之說明，
必須互相適合，方為合法，倘事實之記載與理由說明有所齟齬，
即有判決理由矛盾之違失，若事實有所認定，而理由未加說明其
依據，乃屬判決理由不備，均足構成撤銷之原因。原判決事實記
載：「（蕭啟豐自八十二年八月起至八十三年七月止，按月收取
洪女二萬八千元，自留一萬元後）將……一萬八千元交付主管甲
○○，囑以主管得一萬元，餘八千元分別轉交副主管及巡佐，…
…洪伯連亦以前述相同方法，連續交付八十二年中秋節、八十三
年春節及端午節各三萬四千元賄款……給蕭啟豐充作該派出所年
節加菜金，……蕭啟豐（各節自留一萬四千元後，將其中）六萬
元……轉交甲○○」（見原判決第二頁倒數第一至六行、第三頁
第一至七行），就乙○○收取賄款部分，除時間自八十三年八月
至八十五年九月，及年節加菜金共為十二萬元外，亦為相同意旨
之記載（見原判決第三頁第九至十九行），似謂賴、張二人分別
總計收取賄賂二十七萬六千元、五十八萬八千元，然蕭某既尚有
自留部分款項，則其究係基於與上訴人等共同受賄之意思，或轉
手代洪女行賄之意思而作為，攸關賄款是否應連帶沒收及其金額
範圍，原審未予明白認定、記載，同有事實欠明之情；又原判決
於理由內說明上揭所言副主管、巡佐應分得之賄款與年節加菜金
部分款項，「不能證明已交付副主管及巡佐，或用以同派出所同
仁年節會餐加菜之用，……自不能併計入主管即被告等所得賄款
」（見原判決第二十八頁第十至十三行），亦有判決理由矛盾之
違法，且起訴書既記載賴、張二人各受賄金額為二十七萬六千元
、五十八萬八千元（見起訴書第五頁倒數第一行、第六頁第一行
），原判決則認定分別為十二萬元、二十六萬元（見原判決主文
欄），其差額部分是否應為無罪諭知或不另為無罪諭知，原判決
無何說明，實難認無判決理由欠備之違失。(三)、法院說明所為事
實認定、判斷之依據，必須符合經驗法則及論理法則，此觀刑事
訴訟法第一百五十五條第一項規定即明。所稱經驗法則，乃謂一
般之人基於日常生活經驗所得之定則；而論理法則，係指理論上
之一定原理原則，一般之人均不致有所懷疑者。此二種法則，咸
有其客觀性，可以相同或類似之實際情狀或條件作為基礎，經由
反覆檢驗予以證明，乃為絕大多數人所認同，與事所必然、理所
當然同其義，以此所為之推斷，因具合理性，自非無所依據、憑
空想像或臆測所能相提並論。原判決理由說明：「業者洪伯連、
陳武才等人所經營之『儂儂園』僅屬『儂儂集團』（另有指壓、
理容等店）其中一家店，被告甲○○於其擔任轄區派出所主管期
間，若不將『儂儂園』提報為風紀顧慮場所，更顯示其有為色情
業者護航之不法意圖，而身為業者之洪伯連、陳武才等人對此等
臨檢例行公事勤務，亦早已司空見慣，熟悉如何應對，此正是黑
白掛勾之後，白道為虛應故事，故不直搗色情核心，剷除病灶，
養癰以利細水長流而利益均沾，亦即表演高高舉起輕輕放下，讓
黑道永續經營大撈黑心錢，藉以對上交差，又能製造治安假象，
敷除太平，正是拿人的手軟，吃人的嘴軟之具體表現，是被告甲
○○形式上雖有將『儂儂園』提報為風紀顧慮場所之舉，但僅屬
偷吃者，擅長扮演擦嘴之角色而已，並未嚴格取締，斬草除根，
無從佐為其無向『儂儂園』業者收賄之有利證據。」（見原判決
第十七頁倒數第一至十二行、第十八頁第一、二行）「證人葉水
吉、高志傑既係任職自強路派出所，時而由巡佐帶班，時而由警
員帶班，時而由主管親自帶班，對儂儂園營業場所作重點臨檢，
豈不看主管之臉色行事做個好部屬，豈有故違主管之心意而扯其
後腿，自摳瘡疤抖出轄區之醜聞，為其主管增添麻煩，則其團隊
精神何在，忠誠精神何在，難道更有利可圖而不希冀獲得長官之
良好考評嗎？主管長官難道會明目張膽指示部屬『故意放水或減
少臨檢次數，或取消臨檢』以留下其不法之領導統御事證而陷己
於不義之境地。被告二人於擔任主管期間，雖亦曾對儂儂園進行
重點臨檢，但從未查獲儂儂園違法事證，正是如前……所述彼此
心知肚明，虛應故事，以形式化例行表演之具體表現，自不足為
被告二人有利之認定」（見原判決第十八頁第十一至二十二行）
。然而其間之論斷，究竟憑何客觀、合理存在之經驗法則或論理
法則？抑或純屬憑空之想像、臆測？原判決既不具體指明，尚嫌
理由未備。以上，或為上訴意旨所指摘，或屬本院得依職權調查
之事項，應認原判決仍有撤銷發回更審之原因。再刑法已修正刪
除連續犯之規定，更審時應注意比較適用，附此敘明。
據上論結，應依刑事訴訟法第三百九十七條、第四百零一條，判
決如主文。
中    華    民    國  九十八  年    二    月    五    日
                      最高法院刑事第十一庭
                          審判長法官  花  滿  堂
                                法官  黃  正  興
                                法官  陳  東  誥
                                法官  林  錦  芳
                                法官  洪  昌  宏
      本件正本證明與原本無異
                                      書  記  官
中    華    民    國  九十八  年    二    月    九    日
                                                      K


司法院資訊處製作；財團法人民間司法改革基金會備份。
